【裁判字號】    94,易,1899
【裁判日期】    950407
【裁判案由】    恐嚇取財
【裁判全文】
臺灣高雄地方法院刑事判決              94年度易字第1899號
公  訴  人  臺灣高雄地方法院檢察署檢察官
被      告  乙○○
上列被告因恐嚇取財案件，經檢察官提起公訴（94年度核退偵字
第507 號），本院判決如下：
    主  文
乙○○幫助意圖為自己不法之所有，以恐嚇使人將本人之物交付
，累犯，處有期徒刑伍月，如易科罰金，以參佰元折算壹日。
    事  實
一、乙○○前因妨害風化案件，經臺灣高等法院高雄分院以民國
    91年上訴字第493 號判處有期徒刑8 月確定，於93年4 月4
    日縮刑期滿執行完畢，猶不知改過，明知現今犯罪集團份子
    為掩飾不法犯行，避免檢警循線追緝，經常誘使民眾提供金
    融機構帳戶、存摺、提款卡、密碼等個人金融資料，再利用
    取得之金融帳戶，作為對外恐嚇取財被害人匯款之指定帳戶
    ，乙○○已可預見將金融機構帳戶、存摺、提款卡、密碼等
    個人金融資料提供予陌生人使用，應會幫助不法集團遂行上
    開犯罪目的，竟仍基於縱有人利用其金融機構帳戶作為財產
    犯罪之工具，亦不違反其本意之幫助犯意，於93年9 月8日
    向中華郵政股份有限公司（下稱中華郵政）左營福山郵局申
    請開立局號000000-0號、帳號0000000 號帳戶後，旋即於93
    年10月間某日，於不詳地點，將上開帳戶之存摺、提款卡、
    印章、提款卡密碼等資料，交付姓名年籍不詳之犯罪集團成
    員使用，嗣該犯罪集團成員取得上開存摺、提款卡及密碼後
    ，即與所屬之犯罪集團成員共同基於意圖為自己不法所有之
    犯意聯絡，由該犯罪集團成員於93年10月11日11時25分許，
    撥打電話向甲○○恫嚇稱：其弟江英輝幫朋友背書，向伊等
    地下錢莊借款未清償，現遭伊等地下錢莊限制自由，甲○○
    須匯款新台幣（下同）10萬元至乙○○上開帳戶，否則不會
    放人云云，致甲○○心生畏懼，隨即於93年10月11日11時57
    分許，就近前往中華郵政大林郵局匯款10萬元至乙○○上開
    郵局帳戶內，於同日旋即遭犯罪集團份子以提款卡由自動提
    款機將該10萬元提領一空，嗣甲○○透過其妹江麗雲與弟弟
    江英輝取得聯繫後，乃立即報警處理將上開帳戶列為警示帳
    戶，乙○○為避免遭警查緝，乃刻意於翌日即93年10月12日
    前往郵局申報存款簿、提款卡遺失，經郵局通知警察到場處
    理後循線查獲上情。
二、案經高雄市政府警察局左營分局移送臺灣高雄地方法院檢察
    署檢察官偵查起訴。
    理  由
一、訊據被告乙○○矢口否認上開犯行，辯稱：伊上開存摺、提
    款卡、印章早於高雄市火車站附近遺失，並未交付予犯罪集
    團份子使用，伊後來前往郵局辦理掛失，郵局便通知警察來
    了云云。經查：
  (一)被害人甲○○於93年10月11日11時25分許，接獲犯罪集團份
    子之恐嚇電話，經恫嚇稱：其弟江英輝為朋友向地下錢莊借
    款背書之債務尚未清償，現遭地下錢莊限制自由，要求甲○
    ○立即匯款10萬元方欲放人等語，甲○○因心生畏懼，隨即
    於93年10月11日11時57分許匯款10萬元至犯罪集團指定之上
    開乙○○郵局帳戶，業據證人甲○○於警詢時指訴明確，且
    有郵政國內匯款執據、乙○○上開帳戶交易明細單、未印摺
    交易詳情各1 紙在卷可稽（警卷頁11、16、偵查卷頁4 背面
    ），被告對於上開事實亦不爭執（審理卷頁62），此部分事
    實堪予認定。而依該未印摺交易詳情表所載，甲○○一經匯
    款後，該10萬元隨即遭不明人士以提款卡提領一空（按：提
    領代碼：IＺ00000000000 係表示提款人以提款卡自提款機領
    款），因該恐嚇取財犯行之分工甚為縝密無間，顯見被告開
    立之上開郵局帳戶，確已遭該犯罪集團用以充作恐嚇被害人
    之指定匯款帳戶。
  (二)而自實施恐嚇取財犯行之犯罪集團角度觀之，其等既知利用
    他人之帳戶掩飾犯罪所得，應非愚昧之人，當知社會上一般
    人如帳戶存摺、印章、提款卡、提款密碼遺失或遭竊，為防
    止拾（竊）得之人盜領存款或供作不法使用，必會於發現後
    立即報警或向金融機構辦理掛失止付，在此情形下，其等如
    仍以該帳戶作為犯罪工具，則在被害人將款項匯入該帳戶後
    ，極有可能因帳戶所有人掛失止付而無法提領，則其等大費
    周章從事犯罪之行為，卻只能平白無故替原帳戶所有人匯入
    金錢，此等損人不利己之舉，聰明狡詐之犯罪集團應無可能
    為之，換言之，犯罪集團份子為確信帳戶所有人不會報警或
    掛失止付，確定其等能自由使用該帳戶提款、轉帳，應不會
    利用一般人遺失之金融帳戶作為人頭帳戶，方能恃無忌憚要
    求被害人匯款至該指定帳戶；又提款卡之密碼係帳戶使用人
    自行設定，如非帳戶使用人告知他人，他人實無從知悉該密
    碼為何，苟犯罪集團份子單純拾獲或收購遭竊、遺失之帳戶
    存摺及提款卡，亦應無可能輕易作為匯款及提款工具之可能
    ，犯罪集團份子如欲自提款機領款遂行其犯罪，勢必須直接
    或間接向帳戶使用人收購或取得帳戶之存摺、提款卡及密碼
    才是。而系爭被告所有之金融帳戶，竟能遭犯罪集團份子使
    用，基於上述經驗法則之說明，吾人應可合理推論：系爭帳
    戶之存摺、提款卡及密碼，應係被告直接或間接交付予犯罪
    集團份子者。
  (三)被告雖辯稱其帳戶存摺、提款卡、印章均遺失等語，然查：
  １被告就於何種情狀遺失乙節，初於93年10月21日警詢中乃陳
    述：伊之存摺及提款卡係於93年10月7 日20時在高雄市○○
    區○○路及建國路口金礦咖啡店內遺失等語（警卷頁3），
    94年8 月24日於偵查中則改陳述：我是跟朋友出去時弄丟的
    ，當時我的存摺、提款卡及印章都不見了等語（偵查卷頁30
    ），嗣於95年1 月23日準備程序時改稱：上開存摺、提款卡
    等物遺失之情形，我忘記了（審理卷頁60），95年3 月21日
    審理時先係避重就輕迴避稱：「（何時、何處遺失？）不清
    楚。」，嗣經本院追問後方陳稱：「（為何會不清楚？）在
    高雄市火車站附近繞來繞去，回家時就發現不見了，時間忘
    了。（如何發現遺失？）匯款時發現遺失的」等語（頁76
    ），先後所述不一；又就遺失何物乙節，先於警詢中陳稱係
    存摺、提款卡遺失等語（警卷頁2） ，嗣於偵查中改稱：存
    摺、提款卡及印章都不見了等語（偵查卷頁30），再於本院
    審理中改稱：印章好像沒有遺失等語（審理卷頁75），對於
    關係其等財產事項如此重大之事，多所反覆；又就開立該帳
    戶之目的乙節，初於警詢時係陳稱：開立系爭帳戶係要做生
    意用的等語（警卷頁2） ，於偵查中改稱：我是開來要存款
    的，因為我媽媽住在那邊附近等語（偵查卷頁30），於本院
    審理中復改稱：開立系爭帳戶係要工作轉帳及支票使用，公
    司說要用郵局的帳戶等語（審理卷頁73、74），所述前後歧
    異更劇，已難採信。
  ２再者，一般人開立帳戶後，會自銀行處取得存摺帳戶、金融
    卡、提款密碼，一般人僅需以提款卡輸入提款密碼，即可於
    自動提款機多次提領款項，無須持用存摺臨櫃提款，為避免
    提款卡遺失遭他人盜領，吾人通常謹記提款密碼，而不會將
    其抄寫於提款卡上，避免一旦遺失遭人輕易盜領；又臨櫃辦
    理提款，或遺忘提款密碼，均須持用存摺、印鑑前往辦理相
    關手續，顯見存摺對於帳戶使用人而言關係甚為鉅大，吾人
    因此亦不會輕易將存摺與提款卡置放同處，以免同時遺失，
    遭不法人士盜領，更遑論會同時將上開文件無故攜出。本件
    被告於案發時係30歲青年人，受有專科畢業之良好學歷，有
    其基本年籍、警詢筆錄年籍表在卷可稽，其對於上開日常生
    活經驗法則，應無不知之理，衡情亦無任意攜帶存摺、提款
    卡、印章外出而同時遭竊之理。又金融機構帳戶係個人理財
    之重要工具，關係個人財產、信用之表徵，若上開帳戶果真
    遺失，為免遭人盜用，理應盡速掛失，然本件被告自承其於
    存摺、提款卡遺失後，一個多禮拜後方前往辦理掛失（偵查
    卷頁31），此亦顯然有違於常理。
  ３復觀以系爭帳戶自93年9 月19日起至93 年10 月12日遭銀行
    列為警示戶期間之交易明細，除93年9 月8 日存入1000元進
    行開戶外，並未有任何公司薪資轉帳匯入之紀錄，反而，除
    本件被害金額外，另尚有1 筆案外人林秋萍於93年10月9 日
    匯入之10萬元，經匯入後隨即亦於同日遭提領一空之交易情
    形，可知被告開立系爭金融帳戶，並非如其所辯作為工作匯
    款之用。再衡以被害人甲○○匯款至被告上開帳戶後，款項
    隨即於當日即遭領取，足見該詐騙之不法份子，於向被害人
    詐騙時，確有把握該帳戶不會被帳戶所有人掛失止付等情，
    堪認被告確於93年10月間某日，將上開帳戶之存摺、印章、
    金融卡及提款密碼，提供予犯罪集團份子使用，遂行恐嚇取
    財犯行。
  (四)末查金融存款帳戶，攸關存戶個人財產權益之保障，專屬性
    甚高，衡諸常理，若非與本人有密切關係，不可能提供個人
    帳戶供他人使用，又坊間報章雜誌及其他新聞媒體，對於犯
    罪集團為掩飾其等以綁架事由從事恐嚇取財犯行，經常利用
    他人存款帳戶作為匯款帳戶，以規避執法人員之查緝，並掩
    飾、確保因自己犯罪所得之財物，乃多所報導及再三披露，
    則依一般人之社會生活經驗，苟見他人不自己申請開立帳戶
    而蒐集不特定人之帳戶使用，衡情應可預見收集之帳戶乃係
    被利用為與財產有關之犯罪工具。被告於行為時，已為年滿
    30歲，且有工作經驗之人，對此當無不知之理，竟仍提供上
    開郵局帳戶之存摺、提款卡及密碼供該不詳人士使用，縱無
    證據證明被告明知該不詳人士之犯罪態樣（按有可能係供詐
    欺、或擄車勒贖之用），然就該不詳人士嗣後將其提供之帳
    戶供作恐嚇取財之用，顯不違反其本意，則被告有幫助該不
    詳人士恐嚇取財之未必故意，甚為顯明。綜上所述，本案事
    證明確，被告幫助恐嚇取財犯行，堪予認定。
二、按恐嚇罪質，非不含有詐欺性，其與詐欺罪之區別，係在行
    為人對於被害人所用之手段，僅使其陷於錯誤者，為詐欺，
    使發生畏懼心者，為恐嚇（最高法院30上字第668 號判例意
    旨參照），本件犯罪集團份子對被害人甲○○恫稱：已挾持
    弟弟江英輝，如不匯錢至指定之帳戶，不放江英輝離去等語
    ，客觀上顯係以加害他人親友自由之事，致他人心生畏懼，
    被迫匯款，其確實亦致甲○○心生畏懼，亦據甲○○於警詢
    中證述明確，是本件該犯罪集團份子應係成立恐嚇取財罪，
    而非詐欺取財罪。次按刑法上之幫助犯，係以幫助之意思，
    對於正犯資以助力，而未參與實施犯罪之行為者而言，故如
    未參與實施犯罪構成要件之行為，且係出於幫助之意思提供
    助力，即屬幫助犯，而非共同正犯。查被告將上開郵局帳戶
    之存摺、提款卡及密碼，提供予犯罪集團份子使用，使該犯
    罪集團得以遂行恐嚇取財犯行，其單純提供帳戶供人使用之
    行為，並非參與恐嚇取財之構成要件行為，應僅論以幫助犯
    ，而非共同正犯。故核被告所為，係犯刑法第30條第1 項前
    段、第346 第1 項幫助恐嚇取財罪。被告前因妨害風化案件
    ，經臺灣高等法院高雄分院以91年上訴字第493 號判處有期
    徒刑8 月確定，於93年4 月4 日縮刑期滿執行完畢，有臺灣
    高等法院被告前案紀錄表在卷可稽，其於上開徒刑執行完畢
    後5 年內再犯本件有期徒刑以上之罪，為累犯，應依刑法第
    47條規定加重其刑；又被告係幫助犯，應依刑法第30條第2
    項之規定，按正犯之刑減輕之，其同時有上開刑之加重、減
    輕事由，應先加後減之。爰審酌被告提供郵局帳戶供他人非
    法使用，幫助犯罪集團遂行犯罪，殷實受騙之人多年積蓄瞬
    間轉為幻影，行為惡性不輕，且本件事證明確，被告仍否認
    犯行，於開庭中應答態度甚為謹慎，顯見犯後多方砌詞準備
    ，不知改過，及被害人甲○○受害高達10萬元等一切情狀，
    量處如主文所示之刑，並諭知易科罰金之折算標準。
據上論斷，應依刑事訴訟法第299 條第1 項前段，刑法第346 條
第1 項、第30條第1 項前段、第2 項、第47條、第41條第1 項前
段，罰金罰鍰提高標準條例第1條前段、第2條，判決如主文。
本案經檢察官丙○○到庭執行職務。
中    華    民    國    95    年    4     月    7     日
                    刑事第七庭  審判長法  官  孫啟強
                                      法  官  卓立婷
                                      法  官  蔡川富
以上正本證明與原本無異。
如不服本判決，應於收受送達後10日內向本院提出上訴書狀。
中    華    民    國    95    年    4     月    7     日
                                      書記官  邱秋珍
附錄法條：
刑法第346條：
意圖為自己或第三人不法之所有，以恐嚇使人將本人或第三人之
物交付者，處6 月以上5 年以下有期徒刑，得併科1000元以下罰
金。
以前項方法得財產上不法之利益，或使第三人得之者，亦同。
前2項之未遂犯罰之。
刑法第30條：
幫助他人犯罪者，為從犯。雖他人不知幫助之情者，亦同。
從犯之處罰，得按正犯之刑減輕之。
刑法第346 條：
意圖為自己或第3 人不法之所有，以恐嚇使人將本人或第3 人之
物交付者，處六月以上五年以下有期徒刑，得併科1000元以下罰
金。
以前項方法得財產上不法之利益，或使第 3 人得之者，亦同。
前二項之未遂犯罰之。


司法院資訊處製作；財團法人民間司法改革基金會備份。
